【裁判字號】    97,訴,1369
【裁判日期】    971121
【裁判案由】    強盜
【裁判全文】
臺灣高雄地方法院刑事判決              97年度訴字第1369號
公  訴  人  臺灣高雄地方法院檢察署檢察官
被      告  丁○○
                      樓
選任辯護人  郭憲彰律師
上列被告因強盜案件，經檢察官提起公訴（97年度偵字第10883
號），本院判決如下：
    主  文
丁○○犯強制罪，處有期徒刑伍月，如易科罰金，以新臺幣壹仟
元折算壹日。
    事  實
一、丁○○於民國97年3 月11日23時30分許，駕駛車號S7-1361
    號自小客車，在高雄市○鎮區○○路61號前，與甲○○所有
    之車號Z7-237號計程車（下稱該計程車）發生擦撞，造成該
    計程車刮傷、葉子板及後照鏡損壞。經甲○○詢問電台後估
    計其損失為新台幣（下同）4,300 元，丁○○則提議將該計
    程車送修理廠修理或賠償金額為1,500 元，因雙方無法達成
    共識，現場排班司機乙○○見狀報警，丁○○則於警察到場
    前，賠償甲○○4,300 元後離去。嗣丁○○於詢問其友人丙○○修理上開物品之行情後認為先前賠償金過高，竟基於以
    強暴妨害人行使權利之犯意，與不知情之友人丙○○，於翌
    日（同年月12日）凌晨零時許，返回上揭車禍現場，見甲○○與乙○○正以膠帶黏貼後照鏡，丁○○即向甲○○稱「你
    向我拿那麼多錢，卻用膠帶黏一黏，這樣會不會太超過（台
    語）」，並以右手單手勒住甲○○脖子，使甲○○須協同其
    往前至100 公尺遠之鄭和路與沱江街口處，甲○○因誤認丁○○左手持刀或槍抵住其腰部，因而不敢反抗，後丁○○詢
    問甲○○「錢在何處」，經甲○○告知在上衣口袋後，丁○○即強行從甲○○上衣口袋取走4,100 元，並拿出其中1,10
    0 元欲賠償甲○○損失，然遭甲○○拒絕，丁○○以此強暴
    之方式妨害甲○○對上開金錢行使所有權之權利後隨即逃離
    現場，經乙○○報警查獲，並扣得4,100 元。
二、案經甲○○訴由高雄市政府警察局前鎮分局報請臺灣高雄地
    方法院檢察署檢察官偵查起訴。
    理  由
壹、證據能力部分：
    按被告以外之人於審判外之言詞或書面陳述，除法律有規定
    外，不得作為證據，刑事訴訟法第159 條第1 項定有明文。
    次按被告以外之人於審判外之陳述，雖不符刑事訴訟法第15
    9 條之1 至第159 條之4 之規定，而經當事人於審判程序同
    意作為證據，法院審酌該言詞陳述或書面陳述作成時之情況
    ，認為適當者，亦得為證據。當事人、代理人或辯護人於法
    院調查證據時，知有第159 條第1 項不得為證據之情形，而
    未於言詞辯論終結前聲明異議者，視為有前項之同意，此觀
    刑事訴訟法第159條之5規定甚明。而被告丁○○及其辯護人
    於言詞辯論終結前，對於卷附各傳聞證據之證據能力，均未
    聲明異議。本院審酌卷內各言詞陳述及書面陳述作成時之情
    況，認無顯不適當之情形，且經本院於審理時逐一提示予被
    告丁○○及其辯護人表示意見，故採納上開證據方法，尚無
    礙於被告丁○○與其辯護人於程序上之彈劾詰問權利，而認
    上開證據資料合於前揭規定，因而均具證據能力。
貳、實體部分：
一、訊據被告丁○○對於在上開時、地駕車與甲○○該計程車發
    生擦撞，被告因而賠償甲○○4,300 元，嗣被告於翌日（同
    年月12日）凌晨零時許與友人丙○○返回車禍現場，並自甲○○處取得4,100 元等事實均坦承不諱，惟矢口否認有何強
    盜犯行，並辯稱：伊當時是用右手搭著甲○○的肩膀並未勒
    住其脖子，錢是甲○○自己拿出來給伊的云云。惟查：
（一）被告丁○○於上開時、地駕車與甲○○該計程車發生擦撞
      ，被告因而賠償甲○○4,300 元，嗣被告於翌日（同年月
      12日）凌晨零時許與友人丙○○返回車禍現場，並自甲○○處取得4,100 元等情，業據證人甲○○於警詢、偵查及
      本院審理時證述明確（見警卷第5 頁、偵卷第5 頁、本院
      卷第27、28、30頁），核與被告於警詢、偵查及本院審理
      中之供述相符，復有贓物認領保管單1 紙附卷可考，是被
      告於上揭時地，因車禍賠償甲○○4,30
      0 元，嗣自甲○○處取得4,100 元之事實，應堪認定。
（二）被告固辯稱：伊當時是用右手搭著甲○○的肩膀並未勒住
      其脖子云云。然被告以右手單手勒住甲○○脖子，使甲○○須協同其往前約100 公尺處等情，業據證人即告訴人甲○○於偵訊、審理時具結證稱：被告丁○○右手勒住我的
      脖子，左手頂住我的腰，一直拖著我走…因為被告丁○○
      左手抵住我的腰，我不知道那是槍或是刀或是其他武器，
      我不清楚，所以我不敢反抗。…約走了100 公尺等語（見
      偵卷第5 頁、本院卷第27頁）；另證人乙○○於偵訊、審
      理時亦到庭具結證稱：當時被告丁○○勒住甲○○脖子就
      離開等語（見偵卷第6 頁、本院卷第23頁），核證人甲○○及乙○○就被告丁○○勒住甲○○脖子一起離開乙情，
      證述相符，另參以被告於本院供稱：伊當時是用右手搭著
      甲○○的肩膀離開等語（見本院卷第34頁），是被告與甲○○一起離開時二人肢體有近距離之接觸亦堪認定，顯見
      證人甲○○及乙○○上開證述情詞非虛。而甲○○與被告
      既不相識，曾因先前車禍賠償事宜與被告意見相歧，且被
      告亦稱：伊返回上揭車禍現場，見甲○○與乙○○以膠帶
      黏貼後照鏡，伊即向甲○○稱「你向我拿那麼多錢，卻用
      膠帶黏一黏，這樣會不會太超過（台語）」，口氣比較強
      硬一點等語（見本院卷第31、17頁），故依當時情狀判斷
      ，被告稱其係搭著甲○○的肩膀一起走了約100 公尺，顯
      與常情不符。是被告丁○○勒住甲○○脖子共同離開，即
      堪認定。
（三）被告雖又辯稱：上開4,100 元是甲○○自己拿出來給伊的
      云云。然上揭4,100 元係被告強行自甲○○上衣口袋取走
      乙情，亦經證人甲○○於警詢、偵訊、審理時證稱：被告
      丁○○問我錢在何處，我說在我的口袋，被告丁○○就將
      錢拿走等語（見警卷第5 頁、偵卷第5 頁、本院卷第28頁
      ）。是證人甲○○就被告問他錢於何處後即強行取走4,10
      0 元乙情，證述始終一致，就主要情節並無前後矛盾之情
      ，而證人甲○○與被告素不相識，雙方並無仇恨，亦據證
      人甲○○供述在卷（見警卷第5 、6 頁），衡情證人甲○○實無虛構案件發生經過，指證被告之動機及必要，再者
      ，被告先前既已同意賠償並交付證人甲○○4,300 元，按
      常理，證人甲○○應不會無因主動交還被告4,100 元，亦
      徵甲○○指遭被告強行取走上開款項，並非憑空杜撰，應
      係可採。況上開款項若為證人甲○○主動返還，被告即無
      須詢問錢在何處，是被告抗辯錢係甲○○主動返還云云，
      顯係卸責之詞，不足採信。
（四）至證人丙○○雖於本院審理證稱：我看到被告丁○○搭著
      甲○○的肩膀，往駝江街的方向走過去，我沒有跟過去，
      我人在甲○○的車子處，看車子損壞的情形（見本院卷第
      19頁）。然證人丙○○於本院審理亦證稱：到現場時有看
      到甲○○及另一個人，被告丁○○先下車，我去停車，我
      的車離甲○○約30公尺左右。…停好車再走到被告丁○○
      處約3 分鐘…我是看著他們的背影沿路走過去，他們停住
      時，應該是側面對著我（見本院卷第19頁）。是證人丙○○當時並未與被告一同下車，到達時被告與甲○○已往沱
      江街的方向走過去，其係看著被告與甲○○背影沿路走去
      ，且依其證述當時其主要係觀看車子損壞情形，故就被告
      下車後對甲○○所為之動作究竟係「勒住脖子」或「搭在
      肩膀上」，當時與甲○○同在一處之證人乙○○應較證人
      丙○○清楚，證人丙○○既未與被告同時下車，所見為被
      告與甲○○背影，且當時注意力所關注者，在於車子損壞
      情形，是就其所述，尚不足以認定被告辯稱係搭著甲○○
      肩膀為可採。是證人丙○○之證述內容，不足以動搖本院
      基於前開積極證據所認定之事實，而難為有利被告認定之
      佐憑。至被告雖聲請對其及證人甲○○進行測謊，以證明
      其辯解為真，惟參諸本件事證已明，且考量測謊之結果僅
      能作為證據參考之一，非為認定被告有無犯罪之唯一證據
      ，核無再為調查必要，亦此指明。
（五）按某甲疑其父投井身死，係某乙逼索地契所致，遂將某乙
      綑綁，向索殯葬費三百元。是其因誤認某乙有擔負殯葬費
      用之義務，始向其索取款項，尚不得謂有不法所有之故意
      ，雖其手段違法，祇應構成私行拘禁罪，不能以強盜罪論
      擬，有最高法院29年上字第2330號判例可資參照。本件被
      告丁○○於上開時、地駕車與甲○○該計程車發生擦撞後
      賠償甲○○4,300 元，嗣被告於翌日（同年月12 日） 凌
      晨零時許與友人丙○○返回車禍現場，被告勒住甲○○脖
      子共同離開，並強行自甲○○處取得4,100 元等情，業如
      前述，而參諸證人甲○○曾於本院審理時證稱：被告丁○○說我說的價錢太貴了，我說怎麼可能，我是問電台的，
      後來被告丁○○問我錢在何處，我說在我的口袋，被告丁○○就將錢拿走，後來被告丁○○拿了1,000 元或1,500
      元要給我，我說不用了，他作這種動作，我不會接受，之
      後被告丁○○就放我走了。…我不記得丁○○有說「你怎
      麼敢這麼做，錢呢？」等語（見本院卷第28、30 頁） ，
      另證人丙○○亦於本院審理時證稱：97年3 月11 日23 時
      30分許被告丁○○打電話給我，說他撞到別人的車子，撞
      斷後照鏡賠償4,300 元，因為我剛好前幾天我有修理後照
      鏡，我說這樣好像貴了一點，我就告訴被告丁○○，你在
      現場等我一下，我過去看一下狀況（見本院卷第18頁）。
      是被告主觀上認為4,300 元賠償金額過高，致其受有損失
      ，始向甲○○強行取回上開財物，然其仍認應賠償部分金
      額，故當場欲返還1,100 元給甲○○，其手段違法，惟尚
      難謂其主觀上有不法所有意圖。
（六）綜上，被告確以右手單手勒住甲○○脖子強行取走4,100
      元方式妨害甲○○行使上開4,100 元所有權之權利無訛
      ，被告前開所辯無非臨訟卸責之詞，均無足採。
參、論罪科刑部分：
一、按「刑法第302 條第1 項之罪，以私行拘禁或其他非法方法
    剝奪人之行動自由為成立要件，如僅以詐術使人陷於錯誤而
    為或不為某種行動，其行為或不行為之自主性並未喪失，尚
    與所謂剝奪行動自由之情形不同，不能論以該罪。」、「行
    為人以使人行無義務之事或妨害人行使權利為目的，而其強
    暴、脅迫已達於剝奪人行動自由之程度者，固只成立刑法第
    302 條第1 項之剝奪他人行動自由罪，然苟行為人之施強暴
    、脅迫尚未達於剝奪他人行動自由之程度者，即難論以該條
    之罪。」（最高法院76年度台上字第7542號、89年度台上字
    第51號判決可供參照）。查證人劉志忠於本院審理時證稱：
    案發時未聽到丁○○與甲○○對話內容，丁○○只穿襯衫、
    背心、西裝褲、皮鞋，伊接丁○○時其手上除手機外無其他
    東西，下車時其手機放在皮套或口袋內等語（見本院卷第20
    、21頁）；又證人乙○○於本院審理時證稱：當時沒有看到
    丁○○手上有拿東西，好像是和今天一樣穿白襯衫，當時我
    剛好在甲○○旁邊，被告丁○○勒住甲○○脖子時，甲○○
    沒有呼救或提出異議等語（見本院卷第25頁），是被告稱案
    發時手上並無以武器或任何配件抵住甲○○，足以採信。至
    甲○○固稱被告左手抵住其腰，伊不知是槍、刀或是其他武
    器云云，應係其主觀上疑慮，客觀上被告並無該具體行為。
    而查，甲○○體型較被告為壯碩，且被告案發時除以單手勒
    住甲○○脖子外並無以其他方式妨害甲○○行動自由或恐嚇
    之言語，另當時甲○○亦未有呼救或提出異議之舉動，是由
    被告及甲○○體型、行為之強度、方法、被害人反應等情觀
    之，尚難認甲○○於案發時已完全喪失行動自由，應未達刑
    法第302 條第1 項「剝奪行動自由」之程度。
二、本件被告認為本案車禍賠償金額過高，致其受有損失，其欲
    減低賠償金額，始向甲○○強行取回上開財物，難謂其主觀
    上有不法所有意圖，業經認定如前，是被告勒住告訴人脖子
    並強行取走4,100 元，顯係以強暴方法妨害告訴人行使上開
    4,100 元所有權之權利。故核被告所為，係犯刑法第304 條
    第1 項以強暴方法妨害人行使權利之妨害自由罪。再本件被
    告勒住告訴人脖子並強行取走4,100 元之行為，依前揭說明
    ，既無為自己不法所有意圖，而與強盜構成要件相異，檢察
    官認被告係犯刑法第328 條第1 項強盜罪，容有未洽，惟其
    起訴被告勒住告訴人脖子並強行取走4,100 元之基本社會事
    實同一，應予變更起訴法條。爰審酌被告係因車禍賠償事宜
    認為理賠金額過高，即勒住告訴人脖子強行取走告訴人財物
    之方式，妨礙告訴人行使所有權之權利，行為實有不當，且
    被告就全案亦未坦承犯行，然所取走之物品已全數由告訴人
    領回，及其犯罪手段、所生危害等一切情狀，量處如主文所
    示之刑，並諭知易科罰金之折算標準，以資懲儆。
據上論斷，依刑事訴訟法第299 條第1 項前段、第300 條，刑法
第304 條第1 項、第41條第1 項前段，刑法施行法第1 條之1 ，
判決如主文。
本案經檢察官曾茂增到庭執行職務。
中    華    民    國    97    年    11    月    21    日
                  刑事第十六庭    審判長法  官 李代昌
                                        法  官 文昌
                                        法  官 吳芝瑛
以上正本證明與原本無異。
如不服本判決應於收受送達後10日內向本院提出上訴書狀，並應
敘述具體理由；如未敘述上訴理由者，應於上訴期間屆滿後20日
內向本院補提理由書（均須按他造當事人之人數附繕本）「切勿
逕送上級法院」。
中    華    民    國    97    年    11    月    24    日
                                        書記官 林麗文
附錄本案論罪科刑法條：
中華民國刑法第304條
以強暴、脅迫使人行無義務之事或妨害人行使權利者，處3 年以
下有期徒刑、拘役或300 元以下罰金。
前項之未遂犯罰之。


司法院資訊處製作；財團法人民間司法改革基金會備份。
